【裁判字號】    91,易,703
【裁判日期】    920731
【裁判案由】    詐欺
【裁判全文】
臺灣臺北地方法院刑事判決                          九十一年度易字第七０三號
    公  訴  人  臺灣臺北地方法院檢察署檢察官
    被      告  戊○○  男  五.
    選任辯護人  高進發律師
    被      告  庚○○  男  三.
                辛○○  男  三.
    共      同
    選任辯護人  劉雅洳律師
                劉昌崙律師
                施盈志律師
右列被告因詐欺案件，經檢察官提起公訴（九十年度偵字第八九三三號），本院判決
如左：
    主  文
戊○○、庚○○、辛○○均無罪。
    理  由
一、本件公訴意旨略以：被告戊○○原係正豐化學股份有限公司總經理，被告辛○○
    與被告庚○○係兄弟關係，三人共同意圖為自己不法之所有，於民國八十八年八
    月底告訴人丁○○經由同行林兆民介紹，而認識自稱在美國德州達拉斯市財務顧
    問公司服務之被告辛○○，正操作所謂「高獲利投資計劃」案之經辦人，告訴人
    丁○○乃經由親友集資新台幣（下同）三千三百萬元，存入荷蘭銀行台北分行第
    000000000帳戶內，並以代表人身分與被告辛○○簽訂投資文件及獲利
    分配合約書，於同年八月二十五日同至新加坡萬國寶通銀行開立共同帳戶與個人
    帳戶，作為投資獲利後依約分配比例拆帳用，至八十九年四月底前，被告辛○○
    向告訴人丁○○佯稱上開投資計劃皆尚未成熟，告訴人丁○○乃將存款提出改
    入華信銀行台中分行第00000000000000帳戶內，詎隔（同年五月
    一日）日，被告辛○○以電話告知告訴人丁○○：若要馬上進行運作獲利，必須
    搭配另一客戶投資五億美元之案件，並催促儘速與被告戊○○簽定共同投資合約
    書，使告訴人丁○○未起疑心，即於同月二日十五時許，至台北市西華飯店與被
    告戊○○、庚○○見面，並由被告陳、劉二人說明合約內容與獲利方式，被告戊○○並佯稱其投資五億元美金，係由泰國盤谷銀行開出，擬將個人名下之五億美
    元之銀行保證書（ＢＡＮＫ  ＧＵＡＲＡＮＴＥＡ），移至其香港匯豐銀行第0
    00000000000號（起訴書誤載為第000000000000號）帳
    戶內，參與投資運作等語，又示意告訴人丁○○於訂約後即須將一百萬美元匯入
    香港同上戶頭，方可併案運作，被告戊○○即交付一張中祿建設股份有限公司所
    有：台北國際商業銀行信義分行、票號0000000號、發票日期九十年五月
    二日、面額三千零六十三萬九千元之支票予告訴人丁○○，以作資金之擔保，致
    告訴人丁○○不疑有他，隨於隔（五月三日）日在台中即將上開華信銀行內之三
    千三百萬元，折合美金一百萬元，匯入被告戊○○上開香港匯豐銀行帳戶，再於
    隔日在台北市崇光百貨咖啡廳內，由被告庚○○交付告訴人丁○○合約書正本及
    提示五張各一億美元之之銀行保證書（ＢＡＮＫ  ＧＵＡＲＡＮＴＥＡ），以示
    此投資案之真實；詎被告戊○○等三人得款後，竟於同年六月八日，告知告訴人
    丁○○上開五張五億美元之銀行保證書皆係偽造，香港帳戶亦遭受凍結云云，並
    於同月十六日改交付同銀行之支票二張（一張面額八百萬元、一張為二千二百七
    十七萬元、發票日皆為八十九年九月十五日）予告訴人丁○○，並換回上開擔保
    支票，以示負責退款，惟屆期經告訴人丁○○提示，卻皆遭退票處理，被告戊○○等三人並逃逸無蹤，告訴人丁○○始知受騙。因認被告戊○○、庚○○、辛○○均涉有刑法第三百三十九條第一項之詐欺取財罪嫌。
二、按犯罪事實應依證據認定之，無證據不得推定其犯罪事實。又不能證明被告犯罪
    者，應諭知無罪之判決，刑事訴訟法第一百五十四條、第三百零一條第一項分別
    定有明文。又被害人所述被害情形如無瑕疵可指，而就其他方面調查又與事實相
    符，其供述始足據為判決之基礎；且告訴人之告訴，係以使被告受刑事訴追為目
    的，是其陳述是否與事實相符，仍應調查其他證據以資審認（最高法院三十二年
    上字第六五七號、五十二年台上字第一三００號判例參照）。又事實之認定，應
    憑證據，如未能發現相當證據，或證據不足以證明，自不能以推測或擬制之方法
    ，為裁判基礎（最高法院四十年台上字第八六號判例參照）。另認定犯罪事實所
    憑之證據，雖不以直接證據為限，間接證據亦包括在內；然而無論直接或間接證
    據，其為訴訟上之證明，須於通常一般之人不致有所懷疑，而得確信其為真實之
    程度者，始得據為有罪之認定，倘其證明尚未達到此一程度，而有合理之懷疑存
    在時，即無從為有罪之認定，亦有最高法院七十六年台上字第四九八六號判例可
    資參照。次按，刑法第三百三十九條第一項詐欺罪之成立，以意圖為自己或第三
    人不法所有，以詐術使人將本人或第三人之物交付為要件。所謂以詐術使人交付
    ，必須被詐欺人因其詐術而陷於錯誤，若其所用方法，不能認為詐術，亦不致使
    人陷於錯誤，即不構成該罪，最高法院四十六年台上字第二六０號亦著有判例足
    資參照。至於債務人於債之關係成立後，如有未依債之本旨履行民事債務之情形
    ，在一般社會經驗上可能之原因甚多，縱令是出於惡意不為履行，苟無足以證明
    其在債之關係發生時，自始即具有不法所有意圖之積極證據，亦僅能令負民事債
    務不履行之責任，依刑事訴訟法第一百五十四條之規定，尚不得據此債信違反之
    客觀事態，而推定債務人原有詐欺取財或詐欺得利之犯意。
三、公訴意旨認被告戊○○、庚○○、辛○○涉有刑法第三百三十九條第一項之詐欺
    取財犯行，無非係以：右揭犯罪事實，業據告訴人丁○○指訴歷歷，復經證人彭
    鴻源、郭崇勇證述在卷，且有獲利分配合約書、存款餘額證明書、合資同意書、
    支票、偽造之銀行保證書、泰國盤谷銀行台北分行函、台北市調查處函等影本附
    卷可稽為其主要論據。訊據被告戊○○固不否認有於右揭時、地與告訴人丁○○
    簽立合資合約書並自告訴人丁○○處取得一百萬元美金之匯款從事投資事宜，而
    被告庚○○亦不否認曾交付告訴人丁○○上開合約書及向之提示銀行保證書影本
    ，另被告辛○○並不否認確曾介紹告訴人丁○○參與被告戊○○之前開投資案等
    事實，然均堅詞否認有公訴意旨所指之詐欺犯行，被告戊○○辯稱：其係受他人
    所欺騙，事後始知該銀行保證書有問題，並非蓄意詐騙告訴人丁○○等語，被告
    庚○○則辯稱：其僅係受其兄即被告辛○○所託前往西華飯店介紹被告戊○○與
    告訴人丁○○碰面，並代為交付合約書及提示銀行保證書影本，就該投資案之具
    體內容並不清楚等語，另被告辛○○亦辯稱：其僅介紹告訴人丁○○參與被告戊○○之投資案，對於被告戊○○所取得銀行保證書之真偽並不知情等語。
四、經查：
  （一）告訴人丁○○於八十九年五月三日自華信銀行台中分行匯款一百萬元美金至
        被告戊○○所有之香港匯豐商業銀行第000000000000號帳戶等
        事實，業據告訴人丁○○陳明在卷，且為被告戊○○所不否認，並有告訴人
        丁○○所提出之匯出匯款交易憑證影本在卷可稽；又告訴人丁○○以上開一
        百萬美金參與被告戊○○所進行之五億美元投資案，約定投資期間為一年，
        並由被告戊○○提供中祿建設股份有限公司所有之以台北國際商業銀行信義
        分行為付款人，票載日期為九十年五月二日，金額為三千零六十三萬九千元
        之支票一紙，交付告訴人丁○○供作上開投資資金之擔保等情，亦經告訴人
        丁○○陳述無訛，且為被告戊○○自承在卷，復有告訴人丁○○所提供之合
        資同意書、支票正反面影本附卷可參。
  （二）被告戊○○於本院九十二年一月十六日調查中供稱：「（問：你如何取得系
        爭五億元保證書？）我是於民國八十八年透過甲○○介紹認識乙○○，由乙○○介紹認識丙○○先生，由丙○○提出現金擔保，再由泰國銀行開出這樣
        的保證書，受益人開我的名字。」等語，核與證人甲○○於本院九十二年二
        月二十六日調查中證稱：「（問：乙○○跟戊○○有無到泰國去？）乙○○
        跟戊○○有沒有去過泰國我不知道，但我曾經和戊○○一起到泰國盤谷銀行
        去開保證函，對方跟我們接洽的人員叫丙○○，丙○○是乙○○叫我過去泰
        國那邊找他的人，我有見過丙○○，保證函那時是說有開出來，戊○○有先
        繳了五萬元美金作為手續費，我有去過泰國兩次和丙○○見面。」等語相符
        ，並有上開銀行保證書影本在卷可稽；而被告戊○○自八十八年十二月二十
        二日起至八十九年五月十二日止，陸續以匯款或現金之方式給付丙○○達三
        百六十九萬六千四百美元作為上開投資案之款項，此有被告戊○○所提出收
        據、賣匯水單、電匯申請書及轉帳單在卷可參；又上開收據，經本院提示供
        證人甲○○當庭辨識之結果，確係由丙○○所簽立；另本院依職權調閱丙○○之入出境資料，確有該泰國籍人士無訛，亦有內政部警政署九十一年十二
        月二十五日警署資字第０九一０二０四七八０號函及所檢附之外僑入出境資
        料、入出境登記表等資料在卷可參，而該泰國籍人丙○○之姓名「ＪＡＮＡ
          ＳＡＷＡＮＧ」經核對與上開賣匯水單及電匯申請書上所記載之受款人確
        屬相同，足見被告戊○○所稱其與泰國籍人丙○○間之上開投資案乙節，應
        非虛言，是被告戊○○、庚○○及辛○○以該等投資案邀集告訴人丁○○參
        與投資，自難認即屬施用詐術之行為。
  （三）告訴人丁○○於本院九十一年九月二十六日調查中陳稱：「‧‧‧當時庚○○有拿出戊○○在泰國盤谷銀行的ＢＧ單，壹張一億元，共有五張，均是影
        印本，因為我之前有要求他們提出這樣的東西來證明他們有投資，當時我有
        要求看正本，他們說正本放銀行所以無法取得，影本並沒有交給我只是讓我
        看而已，當時我有要求要給我影印本，他們說不行，那我想東西也不是我的
        ，所以我沒有堅持，‧‧‧」等語，並於本院九十一年十二月五日調查中證
        稱：「（問：為何會相信確有五億美金的投資案？）事實上我不是相信戊○○，我是相信辛○○的處理，因為我從之前跟辛○○接觸，認為他的處理流
        程並沒有發現有什麼不當的地方，所以我相信辛○○的處理。」、「（問：
        戊○○開立的中祿建設的支票給你時，你有無去查證？）我收到票子後立刻
        去查證，銀行告知我說曾經退補，當時我有詢問辛○○，辛○○說退補是因
        為他跟戊○○兩人在紐約辦事情，來不及處理才會有退補紀錄，所以我就收
        了。」、「（問：何時對支票照會？）五月三日因為庚○○有先傳真支票，
        是因為我要求庚○○先傳真支票。」、「（問：你沒有拿到合約又沒有拿到
        保證支票，為何你會願意先匯款？）因為我是相信辛○○，而且當時也告訴
        我一定要這樣做。」、「（問：既然你相信辛○○，為何要照會支票？）因
        為支票不是辛○○的，是戊○○的。」等語，而證人己○○於同日調查中亦
        證稱：「（問：五月二日簽約時有無付款？）沒有，當場我們約定在隔天由
        丁○○把錢匯到香港戊○○的戶頭，我們要求戊○○開一張三千三百萬元的
        支票作為資金的擔保，這張三千三百萬元的支票當天沒有拿到，後來由丁○○取得，所以我不知道何時拿到的。」、「（問：取得第一次第一張三千三
        百萬元支票及後來取得的兩張支票時有無去照會過？）有，丁○○有去照會
        過，有退補過，但是還是有效票，並沒有被拒絕往來。」等語，足見被告戊○○、庚○○及辛○○於邀集告訴人丁○○投資之際，均符合告訴人丁○○
        及被告戊○○間之相關約定，而告訴人丁○○所為參與投資之決定，顯為其
        主觀上評估風險及其基於個人信賴所為之決定，自難認被告戊○○、庚○○
        及辛○○有何積極施用詐術之行為，亦難認告訴人丁○○於投資之際有何陷
        於錯誤之情事。
  （四）上開銀行保證書，經泰國盤谷銀行台北分行向該行曼谷總行查詢之結果，該
        行並未曾簽發該等保證書，雖有泰國盤谷銀行台北分行九十年五月三十一日
        盤銀字第九０二０諭號函在卷可參，然此僅足以證明該等保證書係屬偽造，
        尚難逕認被告戊○○、庚○○及辛○○有何明知系爭保證書係屬偽造之情事
        。而告訴人丁○○於本院九十一年九月十六日調查中陳稱：「‧‧‧而到六
        月八日接到戊○○通知這投資有問題，要我上台北和他談，後來我跟己○○
        一起到西華飯店和戊○○以及辛○○談，當時他們說戊○○五億元ＢＧ單有
        被偽造嫌疑，現在國際刑警在查，所以所有的款項被凍結在香港帳戶，當時
        我跟己○○馬上要求我們要解約，請他們把錢還給我們，戊○○就答應了，
        因為之前我們要操作的時間是一年，所以開給我們的支票是一年後的支票，
        ‧‧」等語，足見被告戊○○並未否認上開投資款之情事，亦難單以被告戊○○迄未如期償還全部投資款之事實，即認其於收取上開投資款之際確有不
        法所有意圖。況被告戊○○縱於投資之際未能詳細查證，亦難認其於取得銀
        行保證書之際即明知該銀行保證書確屬虛偽，而依卷內現存事證，亦難認被
        告戊○○、庚○○及辛○○於取得系爭銀行保證書之際，有何明知虛偽不實
        之情事，自難僅以該等偽造之銀行保證書逕認被告戊○○、庚○○及辛○○
        有何施用詐術之行為。
    綜上所述，被告戊○○、庚○○及辛○○於邀集告訴人丁○○投資之際，既無施
    用詐術之行為，亦無不法所有之意圖，縱其事後未能如期返還投資款，或一再拖
    延清償期限，僅屬事後債務不履行之民事問題，與其於投資之初是否即有詐欺之
    犯行無涉，告訴人丁○○若有未獲清償之情形，本應另循民事訴訟程序救濟，尚
    難僅以告訴人丁○○之上開指訴，遽令被告戊○○、庚○○及辛○○負詐欺之罪
    責，是渠等所涉上開詐欺犯行，均屬無從證明。此外，復查無其他積極證據足資
    證明被告戊○○、庚○○及辛○○有何詐欺之犯行，依照前開之說明，自應均為
    被告無罪之諭知。
據上論斷，應依刑事訴訟法第三百零一條第一項前段，判決如主文。
本案經檢察官呂建興到庭執行職務。
中      華      民      國    九十二    年      七      月    三十一    日
                              臺灣臺北地方法院刑事第九庭
                                  法  官  黃  雅  君
右正本證明與原本無異。
如不服本判決，應於判決送達後十日內向本院提出上訴狀（應抄附繕本）。告訴人或
被害人如對於本判決不服者，應具備理由請求檢察官上訴，其上訴期間之計算係以檢
察官收受判決正本之日期為準。
                                  書記官  黃  炎  煌
中      華      民      國    九十二    年      七      月    三十一    日


司法院資訊處製作；財團法人民間司法改革基金會備份。
